【裁判字號】    98,訴,36
【裁判日期】    980429
【裁判案由】    誣告等
【裁判全文】
臺灣花蓮地方法院刑事判決                98年度訴字第36號
公  訴  人  臺灣花蓮地方法院檢察署檢察官
被      告  丙○○
上列被告因誣告等案件，經檢察官提起公訴（96年度偵字第4761
號），本院判決如下：
    主  文
丙○○犯行使變造私文書罪，累犯，處有期徒刑陸月，如易科罰
金，以新臺幣壹仟元折算壹日，減為有期徒刑參月，如易科罰金
，以新臺幣壹仟元折算壹日。
被訴誣告部分無罪。
    事  實
一、丙○○前於民國92年間因妨害自由案件，經本院判處有期徒
    刑4月確定，於93年8月23日易科罰金執行完畢，詎不知悔改
    ，緣其與父趙建銘均係花蓮縣花蓮市○○路26號「銘月尊邸
    大樓」（下稱系爭大樓）住戶，嗣系爭大樓住戶乙○○於95
    年6月28日晚上8時許，在花蓮縣花蓮市○○路五餅二魚餐廳
    召開區分所有權人會議，會議中決議：「一、為加強大樓之
    管理維護，提升居住品質，而推舉乙○○為管理會主任委員
    ，張金山為副委員…」等事項。因丙○○未出席上開會議，
    事後知悉上開會議之決議內容，為阻止乙○○擔任主任委員
    ，先向系爭大樓住戶逐戶查訪並請住戶填具意見調查表，丙○○明知住戶甲○○在意見調查表上僅簽名並未勾選任何選
    項，亦未表示任何意見，詎丙○○竟基於變造私文書之犯意
    ，於95年底間某日在甲○○簽署之意見調查表上擅自勾選為
    ：「我沒有參加會議，也無意推舉乙○○為本大樓主委。」
    之不實事項登載於上開私文書上，嗣於96年1月9日具狀向臺
    灣花蓮地方法院檢察署提出對乙○○涉犯偽造文書及使公務
    員登載不實罪之告訴，並於刑事告訴狀檢附上開不實之意見
    調查表而行使，足以生損害於甲○○。
二、案經告訴人乙○○訴請臺灣花蓮地方法院檢察署檢察官偵查
    起訴。
    理  由
壹、有罪部分：
一、按被告以外之人於審判外之言詞或書面陳述，除法律有規定
    者外，不得作為證據。又被告以外之人於審判外之陳述，經
    當事人於審判程序同意作為證據，法院審酌該言詞陳述或書
    面陳述作成時之情況，認為適當者，亦得為證據。當事人、
    代理人或辯護人於法院調查證據時，知有第159條第1項不得
    為證據之情形，而未於言詞辯論終結前聲明異議者，視為有
    前項之同意，刑事訴訟法第159條第1項、第159條之5分別定
    有明文。查被告丙○○對於證人即告訴人乙○○及證人徐世
    珠、蕭美蕙、張金山、劉英男、陳仁惠等人分別於警詢、偵
    訊時證述之證據能力於本院準備程序中表示均無意見，迄於
    本案言詞辯論終結前亦未聲明異議，本院審酌其等之證述並
    無證明力明顯過低之瑕疵，參諸上開規定，認前揭警詢、偵
    訊時之證述均具有證據能力。又本案認定事實所引用本件卷
    證所有之證據（文書證據、物證等），檢察官及被告並未主
    張排除前開書證、物證之證據能力，且迄於本院言詞辯論終
    結前均未表示異議，是本案認定事實所引用本件卷證所有之
    證據（文書證據、物證等），亦均認為有證據能力。
二、又按被告以外之人於檢察事務官、司法警察官或司法警察調
    查中所為之陳述，與審判中不符時，其先前之陳述具有較可
    信之特別情況，且為證明犯罪事實存否所必要者，得為證據
    ，刑事訴訟法第159條之2定有明文，被告對於證人甲○○於
    警詢之證述不同意作為證據，惟查，證人甲○○於警詢時關
    於其是否有在意見調查表上勾選之證述，與其在本院證述之
    內容稍有出入，惟參以證人甲○○於警詢時距離其簽署該意
    見調查表之時間較近，記憶應較為清晰，且無證據顯示係遭
    受強暴、脅迫、詐欺、利誘等外力干擾情形，或在影響其心
    理狀況致妨礙其自由陳述等情況下為證述，自具有可信性之
    特別情況，且係為證明本案犯罪事實存否所必要，依前開規
    定，證人甲○○於警詢之證述自有證據能力。
三、訊據被告矢口否認有何公訴人所指行使變造私文書罪嫌，辯
    稱：伊將意見調查表給甲○○填寫時，只有伊與甲○○在場
    ，甲○○確有在意見調查表簽名並勾選，伊非常瞭解幫她在
    意見調查表勾選是偽造文書，所以並沒有幫她勾選云云，經
    查：
（一）上揭事實，業據證人甲○○於警詢證稱明確，並於本院審
      理時到庭證述：「（上面的簽名是否妳親自簽的？《提示
      意見調查表》）名字是我簽的，但我忘記有沒有在上面打
      勾，我應該不會在上面打勾，因為我不知道誰是誰，都搞
      不清楚」「（妳沒參加會議也沒有要推舉乙○○為主委，
      是否如此？）是，我沒有參加會議，也沒有要推舉誰當主
      委，我覺得那跟我沒有關係，我覺得誰當主委都可以」、
      「（妳的意思是妳單純只要在那邊當住戶，不在乎誰當主
      委？）對，誰作都可以」、「（如果當時有人拿意見調查
      表給妳看，妳覺得妳當時會打勾嗎？）不會，因為上面的
      名字我不認識，我覺得不管勾哪一個都對不起他，所以我
      只會簽我的名字，因為我是住戶，更何況我連內容都不想
      去看」等語（見本院卷第95頁、第96頁）明確，並有被告
      提出甲○○簽名之意見調查表1 紙附卷可稽，雖證人甲○○於本院審理時證稱：已經忘了有無在意見調查表上打勾
      云云，然證人甲○○於96年5月5日至花蓮縣警察局花蓮分
      局製作筆錄時已證稱：簽署時並未勾選任何選項，當時亦
      未表達任何意見等語（見96年度發查字第106號卷第9頁）
      ，而證人甲○○在警局時製作筆錄之時間距其簽署該意見
      調查表之時間還不到1年，其記憶自比在本院98年4月15日
      接受詰問時為清楚，且參以其於本院復證稱：當時應該不
      會勾選任何選項，因為誰當選主委都可以，跟伊沒有關係
      等語，足見證人甲○○根本不在乎誰當系爭大樓管委會之
      主委，則其於警詢時證稱：沒有在意見調查表上勾選等語
      ，應為可採。
（二）又證人甲○○既未在該意見調查表上勾選：「我沒有參加
      會議，也無意推舉乙○○為本大樓主委。」之選項，且其
      亦於本院證稱：誰當選主委都可以等語，顯然其並非無意
      推舉乙○○為主委，則被告未經證人甲○○之同意，擅自
      在該意見調查表上勾選上開選項，表示證人甲○○無意推
      舉乙○○為主委之意思，即與證人甲○○簽署該意見調查
      表之真意不合，其有變造證人甲○○簽署之意見調查表之
      犯行，已臻明確。至被告於96年1月10 日對證人乙○○提
      出偽造文書等罪之告訴時，確有將甲○○所簽署之意見調
      查表附於其向臺灣花蓮地方法檢察署提出之刑事告訴狀內
      乙節，為被告所不爭執，並有該刑事告訴狀、意見調查表
      影本附卷可證（見96年度他字第81號卷第1頁、第2頁、第
      10頁），是被告上開行使變造私文書之犯行業已明確，應
      予依法論科。
四、按變造文書，係指不變原有文書之本質，僅就文書之內容有
    所更改者而言（最高法院51年臺上字第299 號判例意旨參照
    ）。則被告取得甲○○簽署之空白意見調查表後，未經甲○○之同意，擅自在該意見調查表上勾選不符甲○○之意思表
    示，進而將該意見調查表附於其刑事告訴狀內而行使之，足
    生損害於甲○○。核被告上開所為，係犯刑法第216條、第2
    10條行使變造私文書罪。被告變造私文書後復持以行使之，
    則其變造私文書之低度行為，應為行使變造私文書之高度行
    為所吸收，不另論罪。又被告於92年間因妨害自由案件，經
    本院判處有期徒刑4月確定，嗣於93年8月23日易科罰金執行
    完畢等情，有臺灣高等法院被告前案記錄表附卷可證，其於
    有期徒刑執行完畢後，5 年以內再犯本件有期徒刑之罪，為
    累犯，應依刑法第47條第1 項之規定加重其刑。爰審酌被告
    與告訴人乙○○因管理系爭大樓發生紛爭，竟變造住戶之意
    見調查表後，對告訴人提出告訴之犯罪目的、方法及動機，
    及其智識程度、生活狀況，暨其否認犯行之態度等一切情狀
    ，量處如主文所示之刑，並諭知易科罰金之折算標準。
五、又中華民國九十六年罪犯減刑條例業於96年6月15 日經立法
    院三讀通過，並自96年7月16 日施行，而被告上開犯罪行為
    之時間係在96年4月24日以前，所犯合於中華民國96 年罪犯
    減刑條例第2條第1項第3 款之規定，應減其宣告刑二分之一
    ，並諭知減刑後之易科罰金之折算標準，以示懲儆。
貳、無罪部分：
一、公訴意旨略以：被告及其父趙建銘均為系爭大樓之住戶，趙
    建銘為系爭大樓之原始起造人，趙建銘除出租大樓供作基地
    台使用外，並竊佔系爭大樓屋頂搭建鐵皮屋遭該住戶乙○○
    檢舉，致遭法院判刑拘役50日確定，被告因而心生不滿。嗣
    乙○○於95年6月28日晚上8時許，在花蓮縣花蓮市○○路五
    餅二魚餐廳召開區分所有權人會議，會議中決議：「一、為
    加強大樓之管理維護，提升居住品質，而推舉乙○○為管理
    會主任委員，張金山為副委員…」等事項。被告未出席上開
    會議，事後知悉上開會議決議不利趙建銘掌控大樓，為阻止
    乙○○擔任主任委員，先向大樓住戶逐戶查訪並請住戶填具
    意見調查表，被告明知住戶徐世珠、蕭美蕙等人在意見調查
    表上填寫：「我有參加會議，本人亦推舉乙○○為本大樓管
    理委員會主委」，甲○○在意見調查表上僅簽名，並未勾選
    任何選項，被告竟將甲○○未勾選填項之意見調查表上擅自
    勾選為：「我沒有參加會議，也無意推舉乙○○為本大樓主
    委」，被告竟基於誣告之犯意，於96年1月9日具狀向臺灣花
    蓮地方法院檢察署對乙○○提出誣告之告訴，並接續於96年
    2月14日在花蓮縣警察局新城分局、96年7月27日在臺灣花蓮
    地方法院檢察署署第六偵查庭，誣指乙○○涉犯偽造文書並
    使公務員登載不實犯行，被告為遂其誣告之犯意，除隱匿徐
    世珠、蕭美蕙、陳仁惠等人之意見調查報告表外，並行使上
    開變造之甲○○之意見調查表，而僅提出不利乙○○之丙○○、甲○○、陳文馨、劉英男、張瑜、吳慶成、劉英哲、趙
    建銘（共4張）、章月娥意見調查表總共12 張。因認被告所
    為係涉犯刑法第169條第1項之誣告罪嫌云云。
二、按犯罪事實應依證據認定之，無證據不得認定犯罪事實；又
    不能證明被告犯罪者，應諭知無罪之判決，刑事訴訟法第15
    4條第2項、第301條第1項分別定有明文。再誣告罪之成立，
    以意圖他人受刑事處分虛構事實而向該管公務員申告為其要
    件，故其所訴事實，雖不能證明係屬實在，而在積極方面尚
    無證據證明其確係故意虛構者，仍不能遽以誣告罪論處（最
    高法院46年臺上字第927 號判例意旨參照）。質言之，所謂
    虛構事實，係指明知無此事實而故意捏造者而言，如出於誤
    信、誤解、誤認或懷疑有此事實，或對於其事實誇大其詞，
    或資為其訟爭上之攻擊或防禦方法，或其目的在求判明是非
    曲直者，固均不得謂屬於誣告，即其所申告之事實，並非完
    全出於憑空捏造或全然無因，只以所訴事實，不能積極證明
    為虛偽或因證據不充分，致被誣人不受追訴處罰者，仍不得
    謂成立誣告罪，即本罪之成立，需行為人明知無此事實，而
    故意捏造者，始足當之。此之所稱故意，亦指直接之故意（
    確定故意）而言，若為間接之故意或過失，自難繩以該條之
    罪。
三、訊據被告堅決否認有何公訴人所指之誣告犯行，並辯稱：乙○○所召開會議之會議紀錄是不正確，當時沒有那麼多人去
    開會，乙○○事後將該會議紀錄向花蓮縣政府申請成立管理
    會員會，後來被縣政府發現後，管委會被撤銷，伊沒有誣告
    等語，而公訴人認被告涉有上開誣告犯行，無非係以告訴人
    乙○○之指述，證人徐世珠、蕭美蕙、張金山、劉英男、陳
    仁惠、甲○○於警、偵訊時之證述，及有刑事告訴狀、建物
    登記謄本、成立大廈管理委員會會議紀錄、出列席單位及人
    員附冊、意見調查表、花蓮縣政府准予系爭大樓成立管理委
    員會備查函及撤銷系爭大樓管理委員會函等附卷為據，經查
    ：
（一）有關被告於96年1月10 日具狀向臺灣花蓮地方法院檢察署
      申告告訴人乙○○涉犯偽造私文書及使公務員登載不實罪
      ，其告訴內容略以：告訴人於95年6月28日晚上8時許通知
      住戶開會，會議決議：推舉乙○○為管委會主委，張金山
      為副委員，移交公共基金結餘款及向主管機關申請成立等
      ，經被告挨家挨戶訪談得知會中並無推舉主委之事項，開
      會人數僅有7 戶，不足法定出席人數，但告訴人竟偽造會
      議紀錄，強迫不知情之住戶徐世珠、劉英哲、盧秋美補簽
      名，將該不實開會紀錄向花蓮縣政府登記為主委，告訴人
      係犯使公務員登載不實及偽造文書罪等語，而告訴人嗣經
      檢察官偵查後，於96年9月7日以96年度偵字第3623號為不
      起訴處分（未經再議而確定）等情，有卷附之刑事告訴狀
      、不起訴處分書及臺灣高等法院被告前案紀錄表可稽，是
      被告具狀申告告訴人涉嫌偽造文書等部分，業經檢察官為
      不起訴處分確定乙節，已堪認定。
（二）惟細繹上開不起訴處分書之理由係以證人劉英男、劉英哲
      、徐世珠、盧秋美等人之證述，認上揭會議紀錄之內容並
      無不實，且證人劉英哲、徐世珠、盧秋美亦非在不知情之
      情況下在出席資料補簽姓名，雖告訴人持前揭會議紀錄向
      花蓮縣政府申請成立管理委員會，惟事後因區分所有權人
      之比例與公寓大廈管理條例第31條規定不符，經花蓮縣政
      府函請補正資料，逾期未補，致該案遭撤銷，告訴人所為
      亦無何致生損害於公眾或他人等語而為論斷。惟被告於上
      開區分所有權人會議結束後，曾製作意見調查表給證人劉
      英哲填寫，證人劉英哲於該意見調查表上：「伊沒有參加
      會議，也無意推舉乙○○為本大樓主委」之選項上勾選，
      此亦據證人劉英哲於警詢時證稱：伊沒有參加該次會議，
      意見調查表是趙建銘在去年（即95年）拿給伊簽署的，簽
      署內容並無違背伊意願等語（見96年度發查字第106 號卷
      第19頁）明確，則被告於該告訴狀指稱證人劉英哲並未出
      席該會議等語確係屬實，雖證人劉英哲又稱其已授權其弟
      即證人劉英男出席該次會議，固據證人劉英男證稱無誤，
      然證人劉英男在該會議出列席單位及人員附冊上係簽署「
      劉英哲」之名字，並未註記係由其代簽，亦有該會議出列
      席單位及人員附冊影本1紙附卷可稽（見96年度他字第 81
      號卷第8 頁），則被告以證人劉英哲簽署之意見調查表及
      上開會議出列席單位及人員附冊，指稱會議紀錄不實乙節
      ，亦非空穴來風。又證人盧秋美確實未出席上開會議，而
      係告訴人的太太事後到證人盧秋美上班的地點，要證人盧
      秋美在出席人員名冊上簽名乙節，業據證人盧秋美於警詢
      時證稱無訛（見96年度發查字第106號卷第21 頁），復有
      證人盧秋美之丈夫吳慶成填具沒有參加會議之意見調查表
      1 紙附卷可憑，則被告據此指稱該次會議出席人數有不實
      之情事，確係屬實。
（三）又上開不起訴處分認告訴人持前揭會議紀錄向花蓮縣政府
      申請成立管理委員會，惟事後因出席人數不足，經花蓮縣
      政府函請補正資料，逾期未補，致該案遭撤銷，認告訴人
      所為亦無何致生損害於公眾或他人，而對告訴人為不起訴
      處分，然告訴人於95年7月6日檢附上開會議紀錄、出列席
      單位及人員附冊及其他相關資料向花蓮縣政府申請報備成
      立民國路26號公寓大廈管理委員會，經花蓮縣政府於95年
      7月12日以府城建字第09501026950號函准予備查，嗣又經
      花蓮縣政府於96年5月11日以府城建字第09600708560號函
      撤銷等情，有花蓮縣政府98年3月23日府城建字第0980026
      580號函暨所附資料附卷可稽，而刑法第214條規定所稱足
      生損害於公眾或他人，以有生損害之虞為已足，不以實際
      發生損害為要件，則告訴人向花蓮縣政府申請報備成立管
      理委員會檢附之出列席單位及人員附冊既與實際出席人數
      不符，嗣經花蓮縣政府准予報備後，已使公務員在其公文
      書上登載不實，即足以生損害於公眾，是否足生損害於公
      眾，實與該管理委員會事後是否經花蓮縣政府撤銷報備無
      涉，上開不起訴處分據此認為告訴人未涉犯使公務員登載
      不實罪云云，尚有未合。
（四）至被告於刑事告訴狀中指稱證人徐世珠並未出席，告訴人
      竟強迫其補簽名云云，然證人徐世珠確實有出席該次會議
      等情，業據證人徐世珠於警、偵訊時證述明確，並有證人
      徐世珠所簽署之意見調查表附卷可稽（見96年度偵字第47
      61號卷第37頁），然被告於本院審理時已自承：證人徐世
      珠應該有參加會議，誤載為補簽等語（見本院卷第100 頁
      ），而參以被告既已知悉證人盧秋美未出席而有補簽之情
      事，該會議紀錄即有不實，自無故意再杜撰證人徐世珠未
      出席之情事，足見其辯稱係誤載等語，應為可採。至公訴
      意旨以被告為遂行誣告犯行，而故意隱瞞徐世珠、蕭美蕙
      、陳仁惠之意見調查表云云，然被告是否有提出上開意見
      調查表，並不影響其告訴狀所指之事實，亦與告訴人是否
      涉犯偽造文書及使公務員登載不實罪無涉，另關於證人甲○○之意見調查表固有變造之情，已如前所述，然事實上
      ，證人甲○○並未出席該會議，被告雖有變造並行使甲○○簽署之意見調查表，然該行為亦與告訴人指述之事實無
      涉，自難以此為理由認被告因此有故意虛構申告事實之犯
      行。
四、綜上所陳，被告所申告之告訴人涉嫌偽造文書及使公務員登
    載不實等情，雖經檢察官偵查後認不能證明而為不起訴處分
    ，然被告並非明知無此事實而故意捏造，其所申告之事實，
    顯非完全出於憑空捏造或全然無因，究不能僅因其所訴事實
    ，因偵查後不能證明為真實，致告訴人不受追訴處罰，即謂
    被告成立誣告罪。此外，復無其他積極證據足以證明被告犯
    誣告罪，因不能證明被告犯罪，依法應為無罪之諭知。
據上論斷，應依刑事訴訟法第299條第1項前段、第301條第1項，
刑法第210條、第216條、第47條第1項、第41條第1項前段，中華
民國96年罪犯減刑條例第2條第1項第3款、第7條、第9 條，判決
如主文。
本件經檢察官張立中到庭執行職務。
中    華    民    國    98    年    4     月    29    日
                  刑事第三庭  審判長  法  官  李世華
                                      法  官  湯國杰
                                      法  官  許乃文
以上正本證明與原本無異。
如不服本判決應於收受送達後10日內向本院提出上訴書狀，並應
敘述具體理由。其未敘述上訴理由者，應於上訴期間屆滿後20日
內向本院補提理由書 (均須按他造當事人之人數附繕本)「 切勿
逕送上級法院」。告訴人或被害人如對於本判決不服者，應具備
理由請求檢察官上訴，其上訴期間之計算係以檢察官收受判決正
本之日期為準。
中    華    民    國    98    年    4     月    29    日
                                      書記官


司法院資訊處製作；財團法人民間司法改革基金會備份。
